【裁判字號】    92,交聲,11
【裁判日期】    920625
【裁判案由】    違反道路交通管理處罰條例聲明異議
【裁判全文】
臺灣苗栗地方法院交通事件裁定                      九十二年度交聲字第一一號
    原處分機關  交通部公路總局新竹區監理所苗栗監理站
    異  議  人
    即受處分人  甲○○
右列受處分人因違反道路交通管理處罰條例案件，對於交通部公路總局新竹區監理所
苗栗監理站九十一年十月十七日竹監苗字第裁五四─Ｆ00000000號裁決書所
為之處分，聲明異議，本院裁定如左：
    主  文
原處分撤銷。
甲○○不罰。
    理  由
一、原處分意旨略以：本件原處分機關認受處分人甲○○於民國（下同）八十九年四
    月十六日十五時三分，駕駛車號ＩＫＵ─六五二號重型機車在苗栗市車站前，為
    苗栗縣警察局苗栗分局員警以苗栗縣警察局苗縣警交字第Ｆ00000000號
    舉發違反道路交通管理事件通知單，舉發「一、未戴安全帽行駛公路。二、無照
    駕駛行駛公路。」因異議人未於指定期日內到案繳納罰鍰，移送機關乃於九十一
    年十月十七日依據道路交通管理處罰條例第三十一條第三項及第二十一條第一項
    第一款規定，掣單裁處異議人罰鍰新台幣一萬二千五百元整。
二、本件聲明異議意旨略以：異議人即受處分人甲○○於八十九年四月十六日係於臺
    中市憲兵隊服役，當日亦未放假，並未駕駛車號ＩＫＵ─六五二號重型機車在苗
    栗市車站前違規為警舉發，且該違規車輛亦非異議人所有，異議人與車主彭素梅
    亦不相識，又該舉發違反道路交通管理事件通知單上所載國民身分證字號與異議
    人之國民身分證字號不符，為此聲明異議等語。
三、按犯罪事實應依證據認定，無證據不得推定其犯罪事實；又不能證明被告犯罪者
    ，應諭知無罪之判決，刑事訴訟法第一百五十四條、第三百零一條第一項分別定
    有明文。法院受理交通事件，準用刑事訴訟法之規定，道路交通管理處罰條例第
    八十九條前段定有明文，且認定不利於被告之事實須依積極證據，苟積極證據不
    足為不利於被告事實之認定時，即應為有利於被告之認定（最高法院三十年台上
    字第八一六號判例參照），參以最高法院七十六年台上字第四九八六號判例「認
    定犯罪事實所憑之證據，雖不以直接證據為限，間接證據亦包括在內，然而無論
    直接證據或間接證據，其為訴訟上之證明，須於通常一般之人均不致有所懷疑，
    而得確信其為真實之程度者，始得據為有罪之認定，倘其證明尚未達到此一程度
    ，而有合理之懷疑存在而無從使事實審法院得有罪之確信時，即應由法院為諭知
    被告無罪之判決」意旨，於法院審理行為人違反道路交通管理處罰條例案件時，
    當有其適用。易言之，法院於審理行為人違反道路交通管理處罰條例案件，當踐
    行完畢調查證據之程序後，為事實之認定時，如就原處分機關所認定之行為人違
    規之事實仍有合理之訴訟上懷疑，而無法百分之百確信行為人確有該當於道路交
    通管理處罰條例各該處罰條文之構成要件事實時，即應依訴訟上之待證事實「倘
    有懷疑，當從被告利益角度作解釋」之原則，作對受處分人有利之認定。
四、經查：
  (一)本件移送機關據以依據道路交通管理處罰條例第三十一條第三項及第二十一條第
    一項第一款規定，掣單裁處異議人罰鍰新台幣一萬二千五百元整，無非以苗栗縣
    警察局苗栗分局北苗派出所警員李裕隆於八十九年四月十六日所為之舉發為憑，
    惟查異議人於經警舉發違規之八十九年四月十六日當日係在兵役服役期間內（入
    伍時間為八十九年一月十七日，服役期滿時間為九十年十一月八日二十四時），
    此有異議人提出之國軍常備兵軍職基本資料暨專長授予證明影本乙紙附卷可稽；
    復經本院函查異議人當時服役之單位即臺中憲兵二一七營第四連之結果，函覆以
    ：「一、經查八十九年四月十六日八時為陳員（指異議人）於憲訓中心結訓後，
    新兵到單位報到日期。二、陳員當日在營於本連實施新兵銜接教育。．．．」、
    「貴院所查詢日期本連駐地單位於台中憲兵隊」等語，有該連九十二年五月一日
    （九二）貞弘字第０九０號函在卷可稽，足徵異議人於八十九年四月十六日之經
    警舉發違規當日，確係在台中營區服役且未告假外出，衡情殊難同時出現在違規
    地點之苗栗縣市火車站前。
  (二)又證人即苗栗縣警察局苗栗分局北苗派出所警員人李裕隆到庭證稱：「（問：請
    看異議人及異議人身分證上的照片、交通違規單，對異議人有沒有印象？）一般
    我們隔這麼久，都不會記得，因為案件量也很大，一般我們查扣時，我們會請駕
    駛人拿出資料，若沒有的話，我們會查是不是贓車，如果不是，我們也會查車籍
    資料，看駕駛者知不知道車主的資料。」、「（問：當時也是一個男生騎的？）
    隔這麼久了，已經不記得了，沒有印象，我們核對，若無適當的駕駛，我們會當
    場考詢車主及車籍資料，我們查電腦沒有失竊的話，我們就會依據駕駛者所提供
    的資料裁罰。」等語（見九十二年二月十三日訊問筆錄）。參以本件證人李裕隆
    所掣發之苗栗縣警察局苗縣警交字第Ｆ00000000號舉發違反道路交通管
    理事件通知單移送聯之駕照或身分證統一編號欄之國民身分證字號與異議人甲○
    ○之真實之國民身分證字號不符，此有異議人之戶口名簿影本乙紙附卷可稽。基
    此，本件證人李裕隆應係僅以該違規駕駛人口頭所提供之年籍資料而登載於舉發
    違反道路交通管理事件通知單，而未實質查核違規人身分資料至明；末查，收受
    通知聯者簽章欄上之「甲○○」署名與異議人之簽名，二者互核比較，經本院肉
    眼觀察之結果，其各筆劃間之相關結構、運筆態勢及筆劃特徵，顯非出自同一人
    之手。此有異議人當庭書寫其姓名五次之筆跡一紙及異議人所提之聲明異議狀上
    簽名二枚在卷可稽，從而，該通知單應非異議人所書。足徵前開舉發違反道路交
    通管理事件通知單上之「甲○○」署名應非本件異議人所親為。
五、綜上所述，可知異議人為警舉發當日，既身在軍營，且未請假外出，而系爭舉發
    違反道路交通管理事件通知單上之簽名又顯非異議人所為，可知異議人應係遭他
    人冒名填單無疑。本案所憑之唯一證據尚不足資為不利於異議人之認定，而證明
    異議人確有前開違規事實，即本件苗栗縣警察局苗縣警交字第Ｆ0000000
    0號舉發違反道路交通管理事件通知單所指之違規行為人不能證明係異議人，故
    移送機關以異議人為對象，於九十一年十月十七日以竹監苗字第裁五四─Ｆ00
    000000號違反道路交通管理事件裁決書所為之處分，即非適法。是本件異
    議為有理由，應將原處分撤銷並諭知受處分人不罰，以資適法。
六、據上論斷，應依道路交通案件處理辦法第二十條前段，裁定如主文。
中      華      民      國    九十二    年      六      月    二十五    日
                                      臺灣苗栗地方法院交通法庭
                                          法  官   顧 正 德
右正本證明與原本無異。
如不服本裁定，應於裁定送達後五日內向本院提出抗告狀。
                                          書記官   黃 正 中
中      華      民      國    九十二    年      六      月    二十五    日


司法院資訊處製作；財團法人民間司法改革基金會備份。
